臺灣高等法院台南分院刑事判決　　　　九十年度上更 (一)字第六二一號　　　Ｇ
　　　上　訴　人
　　　即　被　告　乙　○　○
　　　選任辯護人　藍　庭　光
右列上訴人因傷害致死案件，不服臺灣雲林地方法院九十年度訴字第三六號中華民國
九十年三月二十三日第一審判決（起訴案號：臺灣雲林地方法院檢察署八十九年度偵
字第五四一四號，併案案號：同署九十年度偵字第一四九號），提起上訴，判決後，
由最高法院發回更審，本院判決如左：
      主      文
原判決撤銷。
乙○○傷害人之身體，因而致人於死，累犯，處有期徒刑玖年。
      事      實
一、乙○○曾於民國（下同）八十三年間因違反槍砲彈藥刀械管制條例，經最高法院
    判處有期徒刑二年六月，於同年十月二十日確定，並於八十六年五月二十二日假
    釋期滿執行完畢，猶不知警惕，於八十九年十二月二十四日晚上十一時三十分許
    ，在雲林縣虎尾鎮○○路○段一六八巷二弄三號之居處二樓房間內，因其同居人
    陳麗卿懷疑伊與一越南女子有染，而與之發生爭執，竟基於傷害之犯意，出手毆
    打陳麗卿。乙○○於毆打陳麗卿時，客觀上能預見頭部為人體最重要器官，若猛
    力對之撞擊，將可能造成顱內之腦部出血，若不及時送醫救治，亦將導致中樞神
    經休克死亡，竟因不滿陳麗卿當晚喝酒與之爭執過鉅，於持陳麗卿所有外殼為塑
    膠製之無線電話機敲擊陳麗卿頭臉部導致該電話機外殼破損後，隨即徒手抓陳麗
    卿之頭部猛撞房間牆壁，致陳麗卿受有唇部挫傷、表皮出血與左胸部擦傷、表皮
    出血及右側腦部顳皮下三乘二公分瘀血、顱內右側大腦大面積約二十乘八公分蜘
    蛛網膜下及硬腦膜下出血、右側顳枕葉腦下出血八乘五公分等傷害，陳麗卿頭部
    受創後無力與乙○○爭吵，僅能坐於樓梯口阻止乙○○外出，乙○○當時本應立
    即將陳麗卿送醫治療，竟未注意自己所加諸於陳麗卿之傷害，於陳麗卿顱內出血
    而倒下後，猶以為陳麗卿係酒醉，而與其女兒甲○○（當時在隔壁其自己房間內
    、聽到乙○○毆打陳麗卿之聲響始出來查看）共同將陳麗卿抬至房內睡覺，錯失
    救治先機，迨至陳麗卿之母親黃月霞於八十九年十二月二十五日下午二時許發覺
    有異，通知其配偶丙○○一起將陳麗卿送往彰化基督教醫院急救，並於同日轉送
    臺北林口長庚紀念醫院救治時，陳麗卿已因右側頭部顱內出血，以致中樞神經衰
    竭，延至八十九年十二月二十六日十二時十分許不治死亡。
二、案經雲林縣警察局虎尾分局移送臺灣雲林地方法院檢察署檢察官偵查起訴及由檢
    察官移送併案審理。
      理      由
一、右揭事實，訊據上訴人即被告乙○○雖矢口否認有持無線電話機敲擊陳麗卿頭臉
    部及抓陳麗卿之頭部猛撞房間牆壁之行為，辯稱：當天陳麗卿因喝醉酒，與伊爭
    吵，伊只打陳麗卿一耳光，打完後，即要外出，到隔壁房間穿衣服，陳麗卿擋在
    門口，與伊拉扯，伊無拿電話機打她，也無抓她頭去撞牆，是我們拉扯中，陳麗
    卿撞到牆的云云。
二、惟查被告係因其同居人陳麗卿懷疑伊與一越南女子有染，而於前揭時地與之發生
    爭執，為其所不否認，並經其女兒甲○○證實無訛，被害人陳麗卿當時因受外力
    撞擊，受有「唇部挫傷、表皮出血與左胸部擦傷、表皮出血及右側腦部顳皮下三
    乘二公分瘀血、顱內右側大腦大面積約二十乘八公分蜘蛛網膜下及硬腦膜下出血
    、右側顳枕葉腦下出血八乘五公分」等傷害，以致右側頭部顱內出血，致中樞神
    經衰竭死亡之事實，業經檢察官督同檢驗員、法醫師相驗、解剖鑑定死因屬實，
    並製有勘驗筆錄、相驗屍體證明書、驗斷書各一紙及解剖照片數幀附相驗卷可憑
    ，復有彰化基督教醫院及長庚紀念醫院診斷證明書各一紙在卷可佐，並經法醫師
    王約翰證稱：「被害人之右側腦部顳皮下三乘二公分瘀血，顱骨未破裂，顱內右
    側大腦大面積約二十乘八公分蜘蛛網膜下及硬腦膜下出血，右側顳枕葉腦下出血
    八乘五公分，綜合以上判斷，被害人之傷害為外力造成致撞擊傷」（見相驗卷第
    四十一頁反面），足見被害人之傷害，均係外力撞擊所致，且造成右側頭部顱內
    出血，以致中樞神經衰竭因此死亡。而被告與被害人發生爭執時同處一室，並無
    外人在場，被告自承該房間內之無線電話機平常係放置於床頭上面（見第一審卷
    第五十二頁），於被告與被害人發生爭執後即破裂、毀損，亦有該電話機一支扣
    案可按，據被告與被害人所生之女甲○○於警訊時證述「我當時並未發現他們有
    無持兇器打架，但他們爭吵後，我發現二樓的無線電話機破裂、毀損」「無線電
    話機在他們爭吵前是完好的，在他們爭吵後才破損的」「當時我發現母親陳麗卿
    臉部受傷，嘴唇有血漬，眼睛瘀血腫脹」（見警卷第四頁至第六頁），及於本院
    審理中證稱「我當時有聽到隔壁撞擊牆壁的聲音，我過去看時，電話破掉。」（
    見本院上更（一）審卷91.1.8筆錄）等情，堪認被告有以該無線電話機敲擊陳麗
    卿頭臉部，否則平常放置於床頭上面之電話機為何會於被告與被害人發生爭執後
    破裂？單憑拉扯，被害人為何臉部受傷，嘴唇有血漬，眼睛瘀血腫脹？是被告辯
    解：未持無線電話機毆打被害人，電話機破損是從床上掉下所致，非故意傷害被
    害人等語，顯為卸責之詞，無可採信；又據證人甲○○於警訊時陳稱「當時我在
    二樓房間，他們（指母親陳麗卿與父親乙○○）二人就在我緊鄰隔壁房間爭吵，
    不久就聽到他們房間傳來撞擊聲．．不久母親就（在一樓）倒下．．」、「有聽
    到從父母的臥房裡傳來五、六聲強力之撞擊聲，爭吵聲持續約五分鐘之久」（見
    警卷第四、五頁），及於本院明確表示渠所聽到鄰房傳來撞擊牆壁聲，並非撞門
    的聲音（見本院上更（一）審卷91.1.8筆錄）等情，參以被害人當時除臉、唇部
    挫傷外，頭部因受外力撞擊導致「表皮出血及右側腦部顳皮下三乘二公分瘀血、
    顱內右側大腦大面積約二十乘八公分蜘蛛網膜下及硬腦膜下出血、右側顳枕葉腦
    下出血八乘五公分」等傷，要非單純拉扯所能告成，而扣案之電話機外殼為塑膠
    製，被告以之毆打被害人，依常情而論，亦僅能造成被害人臉、唇部挫傷及胸部
    擦傷，應不致造成顱內出血之重大傷勢，該證人甲○○所聽到之撞擊聲顯係被害
    人頭部撞擊牆壁之聲音，是其上開所陳，自足採信。又被害人頭部若係自己不慎
    撞擊牆壁，依人體防禦之本能，一聲二聲已是極限，是甲○○所證「臥房裡傳來
    五、六聲強力之撞擊聲」，顯係外力故意為之，堪認被告以電話機毆打被害人後
    ，更徒手抓被害人之頭部猛撞房間牆壁，被告所辯伊未抓被害人頭去撞牆，係彼
    等拉扯中被害人自己撞到牆云云，亦與實情不符，不足採信。
三、按頭部為人體最重要器官，若猛力對之撞擊，將可能造成顱內之腦部出血，如不
    及時送醫救治，亦將導致中樞神經休克死亡，此為一般人皆知之常識，在客觀上
    為被告所能預見，被告因不滿陳麗卿當晚喝酒與之爭執過鉅，於以事實欄所示方
    法傷害被害人，對於陳麗卿將因傷重不治死亡之結果，自有預見之可能。其於造
    成被害人前揭之傷害後，猶以為陳麗卿係酒醉，未及時將之送醫救治，直至被害
    人之母親黃月霞發覺有異送醫急救時，已失先機，被害人終因右側頭部顱內出血
    ，以致中樞神經衰竭，延至八十九年十二月二十六日十二時十分許不治死亡，其
    傷害被害人之行為與被害人之死亡間，自有相當因果關係。辯護人雖以被告慣用
    右手一節，而質疑若係被告以電話機正面敲擊，被害人受傷部分應在左側，而非
    如驗斷書所載之右側，惟兩人劇烈爭執，出手及防衛間均屬動態，本非一般靜態
    之物理角度，所可理解，況辯護人上開質疑，亦非被害人被抓頭撞牆並錯失送醫
    而死亡之要點，自無可採；又被害人傷勢業經法醫師相驗解剖鑑驗明確，並無再
    予鑑定之必要，辯護人聲請法醫再予鑑定各節，亦無可取。本件事證明確，被告
    傷害人之身體，因而致人於死之犯行堪可認定，應依法論罪科刑。
四、核被告所為，係犯刑法第二百七十七條第二項之傷害致死罪。其有事實欄所示之
    前科犯罪及執行完畢日期，有臺灣高等法院被告全國前案紀錄表、臺灣雲林地方
    法院檢察署刑案資料查註紀錄表在卷足參，其於有期徒刑執行完畢後五年內再犯
    本案有期徒刑以上之罪，為累犯，應依刑法第四十七條規定加重其刑（法定本刑
    為無期徒刑部分，依法不得加重）。又扣案之無線電話機一支，雖為被告供犯罪
    所用之物，惟係登記被害人陳麗卿名義為其所有，此經被告供述無訛，且據其女
    甲○○證實在卷，故不應宣告沒收之。原審以被告罪證明確，因予被告論罪科刑
    ，固非無見，惟被告雖係累犯，惟其所犯之上開罪法定本刑為無期徒刑部分，依
    法不得加重，原判決予全部法定刑加重其刑，洵有違誤，且就非被告所有之扣案
    電話機，予以宣告沒收，亦非適法；又於事實欄記載被告係因越南女子之事與同
    居人陳麗卿發生爭執起傷害之犯意，於理由欄未說明其依據，亦有不當。被告
    上訴否認犯罪，雖無足取，但原判決既有可議，自應由本院撤銷改判之。爰審酌
    被告與被害人已同居十七年，並育有二子（女十六歲、男十一歲），平時夫妻感
    情不錯，為被害人之父丙○○供述在卷，僅因越南女子之事爭執起傷害，釀成被
    害人死亡之悲劇，亦非被告所願樂見及犯罪後態度等一切情狀，量處有期徒刑九
    年，以資懲儆。另併案部分，核與本件係屬同一事實，一併審酌，附此敘明。
據上論斷，應依刑事訴訟法第三百六十九條第一項前段、第三百六十四條、第二百九
十九條第一項前段，刑法第二百七十七條第二項、第四十七條，判決如主文。
本案經檢察官劉欽銘到庭執行職務。
中    華    民    國      九十一      年      一      月      二十二    日
                                  臺灣高等法院臺南分院刑事第三庭
                                      審判長法官  黃    崑    宗
                                            法官  林    勝    木
                                            法官  葉    居    正
右正本證明與原本無異。
如不服本判決，應於判決送達後十日內向本院提出上訴狀，其未敘述理由者並應於提
出上訴狀後十日內向本院補提理由書（應附繕本)。
                                      法院書記官  陳    嘉    琍
中    華    民    國      九十一      年      一      月      二十三    日
